【裁判字號】    96,易,1921
【裁判日期】    970402
【裁判案由】    背信等
【裁判全文】
臺灣高雄地方法院刑事判決              96年度易字第1921號
公  訴  人  臺灣高雄地方法院檢察署檢察官
被      告  庚○○
選任辯護人  莊美玲律師
上列被告因背信等案件，經檢察官提起公訴（95年度偵字第2904
4 號），本院判決如下：
    主  文
庚○○無罪。
    理  由
一、公訴意旨略以：被告庚○○為名流天廈大樓管理委員會（下
    稱名流天廈管委會）第11屆主任委員，為名流天廈所有住戶
    處理管理事務之人。(1)被告意圖為自己不法之利益，於民國
    92年11月間某日，利用名流天廈管委會將地下室牆壁防漏修
    繕工程，發包予詮順工程有限公司（下稱詮順公司）之機會
    ，在名流天廈之地下室，向詮順公司負責人己○，以回饋金
    之名義，索取回扣新臺幣（下同）6,000 元；嗣於92年12月
    16日己○領取頭期工程款5 萬5,000 元時，即交付被告3,00
    0 元回扣金，復於93年初，己○領取得尾款時，再交付被告
    3,000 元回扣金，被告以上述方式，而為違背任務之行為，
    致生損害於名流天廈所有住戶之利益。(2)於93年3 月2 日，
    大眾電信股份有限公司（下稱大眾電信公司）在名流天廈16
    樓樓頂架設基地台而回饋8 支PHS -J89手機予名流天廈管委
    會，被告收受後本應將上開其因業務關係所持有之手機發放
    予名流天廈管委會各委員，竟意圖為自己不法之所有，除1
    支交由乙○○作管理事務上使用外，其餘7 支均侵占入己，
    並將其中1 支交由其妻溫桂香私用。嗣第14屆名流天廈管委
    會查覺有異，始循線查知上情，並經名流天廈管委會提出告
    訴，因認被告涉犯刑法第342 條第1 項之背信及同法第336
    條第2 項之業務侵占之罪嫌等語。
二、按犯罪事實應依證據認定之，無證據不得認定犯罪事實，又
    不能證明被告犯罪或其行為不罰者，應諭知無罪之判決，刑
    事訴訟法第154 條第2 項、第301 條第1 項分別定有明文。
    次按認定不利於被告之事實，須依積極證據，茍積極之證據
    本身存有瑕疵而不足為不利於被告事實之認定，即應為有利
    於被告之認定，更不必有何有利之證據，而此用以證明犯罪
    事實之證據，猶須於通常一般人均不至於有所懷疑，堪予確
    信其已臻真實者，始得據以為有罪之認定，倘其證明尚未達
    到此一程度，而有合理性之懷疑存在，致使無從為有罪之確
    信時，即應為無罪之判決，此有最高法院82年度臺上字第16
    3 號判決、76年臺上字第4986號、30年上字第816 號等判例
    意旨可資參照。又按刑法上侵占罪之成立，以擅自處分自己
    持有之他人所有物，或易其持有為所有，而逕為所有人之行
    為，為其構成要件，其行為態樣雖各有不同，要必具有不法
    所有之意圖，方與本罪構成之要件相符（最高法院19年度上
    字第1052號判例意旨參照），又雖行為之外形各有不同，要
    必具有不法所有之意思，方與侵占罪之構成要件相符，如僅
    將持有物延不交還或有其他原因致一時未能交還，既缺乏主
    觀要件，即難遽以該罪相繩（最高法院41年台非字第57號、
    68年度台上字第3146號判例參照）。末按告訴人之告訴，係
    以使被告受刑事訴追為目的，是其陳述是否與事實相符，仍
    應調查其他證據以資審認，亦據最高法院52年台上字第1300
    號判例闡釋甚明。
三、關於證據能力之認定：
  (一)按被告以外之人於審判外之言詞或書面陳述，除法律有規定
    者外，不得作為證據，刑事訴訟法第159 條第1 項定有明文
    ，此即學理上所稱之「傳聞證據排除法則」，而依上開法律
    規定，傳聞證據原則上固無證據能力，但如法律別有規定者
    ，即例外認有證據能力。又除同法第159 條之1 至之3 之情
    形外，從事業務之人於業務上或通常業務過程所須製作之紀
    錄文書、證明文書，除顯有不可信之情況外，該書證亦有證
    據能力，刑事訴訟法第159 條之4 第2 款定有明文。本件告
    訴人所提證人己○所簽具之聲明文件（下稱聲明書）、大眾
    電信公司95年9 月7 日（95）眾南字第047 號回函及所附「
    手機轉讓同意書影本」（分見95年度偵他字第8077號卷〈下
    稱偵他卷〉第24、30、31頁），均屬該公司於審判外之書面
    陳述，且上開聲明書及大眾電信公司回函均查無法律規定例
    外得為證據之情形，應不得作為證據；至上開大眾電信公司
    回函所附「手機轉讓同意書影本」，係該公司因應手機所有
    權之歸屬於通常業務過程所製作之記錄文書，並非特為本案
    訴訟而製作，其並無預見日後可能會被提供做為證據之偽造
    動機，是其虛偽之可能性小，其可信度極高，此外，被告亦
    無釋明其有「顯有不可信之情況」之理由，應認其有證據能
    力。
  (二)次按被告以外之人於審判外之言詞或書面陳述，除法律有規
    定者外，不得作為證據，已如前述；又被告以外之人於檢察
    事務官調查中所為之陳述，與審判中不符時，其先前之陳述
    具有較可信之特別情況，且為證明犯罪事實存否所必要者，
    得為證據，刑事訴訟法第159 條之2 固有明文。惟關於證人
    丁○○、己○、乙○○、江宏昇、江明忠等5 人於偵查中在
    檢察事務官前所為陳述之證據能力，本院審酌上開丁○○、
    己○、乙○○等3 名證人均已經到庭結證，證人江宏昇、江
    明忠2 人之證述與本件起訴之犯罪事實不具有關聯性，檢察
    官復未釋明上開證人之證述有何「具有較可信之特別情況」
    ，爰依刑事訴訟第159 條第1 項規定，認上開證人於檢察官
    事務官前所為之陳述，均無證據能力。然被告以外之人於審
    判外之言詞陳述，雖不得以之直接作為認定犯罪事實存否之
    證據，但非不得作為彈劾證據，用來爭執被告、證人陳述之
    證明力（最高法院94年台上字第6732號、94年台上字第6881
    號判決要旨參照）。準此，上開丁○○、己○、乙○○等3
    名證人於檢察事務官前所為之陳述，雖不得直接作為認定犯
    罪事實存否之證據，但非不得作為彈劾證據，用來爭執上開
    證人於本院陳述之證明力（詳如後述），應予敘明。
  (三)又按被告以外之人於審判外之陳述，雖不符刑事訴訟法第15
    9 條之1 至之4 之規定，然經當事人於審判程序同意作為證
    據，法院審酌該言詞陳述或書面陳述作成時之情況，認為適
    當者，亦得為證據。又當事人、代理人或辯護人於法院調查
    證據時，知有第159 條第1 項不得為證據之情形，而未於言
    詞辯論終結前聲明異議者，視為有前項之同意，同法第159
    條之5 亦有明文。查本案所引用之其餘證據資料（詳後引證
    據），其中各項言詞或書面傳聞證據部分，縱無刑事訴訟法
    第159 條之1 至第159 條之4 或其他規定之傳聞證據例外情
    形，亦業經本院審理時予以提示並告以要旨，且各經檢察官
    、被告及其辯護人表示意見，當事人已知上述證據乃傳聞證
    據，或明示同意作為本案之證據使用（見本院卷(一)第47、48
    頁），或未於言詞辯論終結前對該等證據聲明異議（見本院
    卷(二)第145 至156 頁），依上開規定，已擬制同意其有證據
    能力，且本院審酌該等傳聞證據作成時之狀況，並無不宜作
    為證據之情形，均應認於本案有證據能力。
四、公訴意旨認被告涉有上揭背信及業務侵占罪行，無非係以：
    (1)告訴人代表人即第14屆主任委員丁○○指稱於92年12月16
    日名流天廈管委會曾給付己○工程款；(2)證人己○證稱被告
    於92年11月間，趁伊承包工程時，在名流天廈地下室內，要
    求回扣6,000 元，至其領得工程款後，分次從中索取回扣金
    ；(3)證人乙○○證稱伊處理大樓事務，於92年11月間，因地
    下室牆壁防漏修繕工程，於接洽己○後，被告即與己○私下
    於地下室談話；伊確有收受PHS-J89 手機1 支置於大樓管理
    辦公室內，並未私用；(4)證人吳靜芬證稱伊拒絕受領PHS-J8
    9 手機後，手機為被告所有；(5)證人己○簽具之聲明文件可
    明己○表示遭被告以回饋金之名義要索回扣乙節屬實；(6)名
    流天廈管委會92年12月16日之現金支出傳票足證名流天廈管
    委會於上開時間確有給付己○頭期工程款；(7)名流天廈管委
    會與大眾電信公司簽立之PHS 超低電磁波設備場地租約、回
    饋方案同意書可證明名流天廈管委會與大眾電信簽立租約，
    並回饋8 支手機予名流天廈管委會，除乙○○受領1 支外，
    其餘7 支由被告與溫桂香所受領；(8)95年9 月7 日大眾電信
    公司回函可知上開8 支手機均未遭退還，仍為名流天廈管委
    會及被告所有等證據及推論為其論據。
五、就被告被訴背信部分：
  (一)訊據被告雖供承於92年6 月1 日起至93年5 月31日止實際擔
    任上開名流天廈大樓名流天廈管委會主任委員職務，92年11
    月間，名流天廈管委會曾將大樓地下室牆壁防漏修繕工程發
    包予詮順公司，惟堅詞否認有向詮順公司負責人己○，以回
    饋金之名義，索取回扣6,000 元，並辯稱略以：伊不認識詮
    順公司負責人己○，當時因詮順公司施工品質不佳且工程拖
    延，伊曾要乙○○聯絡該公司解決，但未獲置理，是以伊曾
    告知己○，若工程再拖延下去，伊會告訴其他高雄市大樓主
    委，且嗣後不再讓該公司承包工程，故己○懷恨在心，才會
    誣指伊收取回扣，又大樓地下室有監視器，伊不可能在地下
    室收錢，且主委不會去驗收工程，那是組長之事，伊未與己○碰面，大樓工程報價都由三家報價，若決定何家承作不會
    再更改，伊未曾打電話予己○談回扣之事，沒有任何廠商會
    打電話給伊，之後伊任內未曾再找己○承包名流天廈大樓之
    工程等語（見本院卷(一)第16頁、本院卷(二)第33、62頁）。
  (二)證人即告訴人代表人丁○○於本院審理時固證稱：伊目前擔
    任名流天廈管委會第15屆副主任委員，前於擔任第14屆主任
    委員時，經查看相關收據得悉詮順公司在92、93年間曾承包
    大樓牆壁防漏修繕工程，而在第13屆與第14屆交接開住戶大
    會時，曾請己○來列席告知，伊才知悉有拿回扣之事，嗣改
    稱開會之前即曾聽聞被告索討回扣情事，因此乙○○請己○
    列席向住戶說明，己○在住戶大會中稱在承包工程時，被告
    曾向其索取6 千元回扣，並稱是在地下室交付回扣金，但未
    論及共分幾次交付回扣，己○出具之聲明書，乃伊請己○將
    當時被告收受回扣之情形記明並簽名蓋章，內容係己○要其
    僱請之小姐所繕打，打好字由己○確認無誤簽名後再交予名
    流天廈管委會等語（見本院卷(二)第22、23、26、27頁），惟
    查：就被告收取回扣乙節，證人丁○○所述乃係聽聞己○陳
    述後產生之主觀認知，並未親自見聞被告犯行，本難遽採，
    矧己○之證述尚有瑕疵可指（詳如後述），是其證述應屬其
    個人意見及推測之詞，尚難遽採為認定被告犯罪事實之證據
    ；且證人丁○○究係於住戶大會上或在開會前知悉被告收取
    回扣乙事陳述並不一致（見本院卷(二)第22頁倒數第4 、5 行
    、第23頁第1 行）；再者證人丁○○既身兼告訴人代表人之
    身分（見偵他卷第1 頁），其所為證述難免有以使被告受刑
    事訴追為目的之嫌，自不能以證人丁○○前開證述遽為被告
    不利之認定。
  (三)證人己○於本院審理時固證稱被告確有向其收取回扣金額6,
    000 元云云，惟查：(1)證人己○於其簽立之聲明書，係記載
    於92年12月22日領取頭期款時給付回扣款項（見偵他卷第24
    頁）；於96年3 月16日偵訊時則稱：被告係於92年11月間承
    包時即在地下室向伊要求給付回扣，於92年12月16日伊領得
    55,000元時，先付被告3,000 元，約2 個月後驗收領到尾款
    30,000元時，再支付其餘3,000 元予被告，共分兩次給付（
    見95年度偵字第29044 號卷〈下稱偵卷〉第38頁）；嗣於本
    院審理時先稱於工程驗收並收取尾款時1 次給付被告6,000
    元（見本院卷(二)第55、56、58頁），嗣又改稱伊係於領取頭
    期款時在地下室拿6,000 元給被告（見本院卷(二)第89頁第4
    行），惟證人己○既自承於被告擔任主委期間，名流天廈大
    樓管委會除上開工程外，另僅有1 、2 次工程，然皆未收取
    回扣（見本院卷(二)第56、57頁），就僅有之1 次交付回扣情
    事，竟為如此先後不一之證述，則是否確有給付被告回扣款
    項，已有可議之處；(2)證人己○於偵查中證稱聲明書係告訴
    人（按應指丁○○）所寫，由伊簽名其上（見偵卷第38頁）
    ；於本院96年12月13日審理時先稱聲明書上面打字內容是經
    伊口述後由伊公司小姐繕打後再簽名，乃施工後伊怕被告後
    悔留底保護自己存放於公司，並非名流天廈大樓管委會要求
    才做，因為做85,000元，僅收回79,000元，就短少部分要做
    交代，故於尾款收到後，要入帳時才叫小姐繕打存檔在電腦
    （見本院卷(二)第54、55頁），且該工程之估價單有兩聯，1
    張給名流天廈大樓管理委員會，1 張自行留底，因留底那張
    伊有註明回扣是6,000 元，故可確定被告收取回扣6,000 元
    等語（見本院卷(二)第61頁）；嗣於本院97年1 月10日審理程
    序卻聲稱無法覓得留存之原本資料（見本院卷(二)第89、90頁
    ），並稱聲明書不算數，要以施工報告所載為準等語（見本
    院卷(二)第90頁倒數第11行），就先後相距不到1 月之證述竟
    迥然不同，並翻異前詞。(3)參以，前揭給付回扣款項之時期
    方式、具有保護作用資料之依據、製作動機，衡諸常情，證
    人己○理應刻骨銘心，熟記詳情，豈會於歷次偵審為如此反
    覆不一、彼此迥異之證述，甚至完全翻異之前偵審中歷次證
    詞之理，且竟無法提出足資佐證之原本資料；再證人己○係
    於92年12月16日收取頭期款55,000元，於93年5 月4 日收取
    尾款15,000元，此為證人己○所自承（見本院卷(二)第56、57
    頁），並有名流大廈付款簽收簿在卷可按（見本院卷(一)第17
    9 頁反面、第185 頁），兩者相差逾5 月之久，收取金額亦
    不同，證人己○既能明確指明係在大樓地下室交付回扣款項
    ，唯獨就交款時日卻為先後不一之證述，顯有疑竇之處；且
    證人己○既係向乙○○收取款項（見本院卷(二)第58頁），然
    乙○○卻證稱驗收與收款非同一日（見本院卷(二)第83頁），
    故證人己○所稱於工程驗收及收取尾款同一日交付回扣予被
    告，皆有疑慮之處；抑且證人己○於96年12月20日提出所謂
    「施工報告」之前，於歷次偵審之證述，竟無隻字片語提及
    該份報告，顯與常情有悖，又因證人己○與被告曾因工程品
    質良窳問題，互有怨懟嫌隙，業據證人己○證述在卷（見本
    院卷(二)第54、55頁），是證人己○所為之證述，難謂無偏頗
    之虞，實難遽採。
  (四)至於證人乙○○雖於本院審理亦到庭對伊經辦之業務、本件
    涉案工程承包決定及驗收付款過程等情有所證述，惟查：(1)
    依證人乙○○之證述其並未親自見聞被告向己○收取回扣之
    事（見本院卷(二)第29頁），已難遽為不利被告之認定；(2)證
    人乙○○於本院證述時既未提及被告有與己○於地下室會談
    乙事，且尚稱工程驗收與廠商收取尾款並非同一天等語（見
    本院卷(二)第83頁），反足證己○所稱於工程驗收並同時收取
    尾款時，交付被告回扣金6,000 元乙事，實有矛盾不符之處
    ；(3)證人乙○○對於涉案詮順公司工程之驗收程序於同一日
    之證述先稱係由被告負責驗收並需要簽名（見本院卷(二)第82
    頁），嗣改稱驗收工程需要被告親自到場查看，並無簽認程
    序（見本院卷(二)第83頁），就本件工程如何決定由何人承包
    ，亦先稱由伊找3 家廠商估價，從3 份估價單比價，由主委
    裁決由何人去做，並無評選委員，由主委自行以最低價決定
    施工的廠商（見本院卷(二)第84頁），嗣卻改稱因本件漏水工
    程比較緊急，沒有開會，就直接報請主委決定（見本院卷(二)
    第85頁），證詞先後不一，又無相關書面事證可考，所為之
    證述不一，殊難遽信；(4)又證人乙○○既於本件涉案工程驗
    收時未在場，又稱廠商未去驗收（見本院卷(二)第83頁倒數第
    7 、13行），是若果真有驗收乙事，其空言廠商未進行驗收
    ，顯為不實之言，反之如確無驗收之程序，則足證己○稱於
    驗收時交付被告回扣款項乙節，純屬子虛之詞。是認證人乙○○之證述既有上開可議之處，尚不能遽採為不利被告之證
    明。
  (五)另證人戊○○雖於本院審理時證稱被告有收取回扣之事云云
    （見本院卷(二)第135 至145 頁），惟查：(1)證人戊○○之上
    開證述，就被告收取回扣乙事，乃係證人戊○○聽聞己○陳
    述後產生之主觀認知（見本院卷(二)第136 頁），但證人戊○○並未親自見聞被告有本件犯行，而己○之陳述尚有瑕疵可
    指，業如前述，本不足遽以採信，是證人戊○○之主觀認知
    ，尚屬證人之個人意見及推測之詞，即難遽採為認定被告犯
    罪事實之證據；(2)就己○簽立之前揭聲明書製作之過程，證
    人戊○○先稱乃92年間1 位潘主委，要求做1 張聲明書，這
    張聲明書是伊陪同己○拿到名流天廈大樓管委會給潘主委及
    管理組長，己○是當場在名流天廈大樓管委會簽名等語（見
    本院卷(二)第138 頁），嗣改稱是到名流天廈大樓的中庭，由
    己○簽名，當時伊有在場，聲明書內容是根據潘主委所述，
    要求伊繕打詮順公司是做什麼工程，金額是多少，何人要求
    多少回扣等，依照其口述內容繕打；聲明書中第3 、4 行回
    饋6,000 元及92年12月22日領頭期款時給付，都是伊聽丁○○口述時間、地點而繕打，並未查證電腦，潘主委曾告知伊
    ，若要控告被告時，會用到該聲明書等語（見本院卷(二)第13
    9 、140 頁），是證人戊○○既明知該聲明書係將用於訴訟
    之用，卻未查證電腦資料草率為之，已有疑竇之處；又丁○○證稱其係於95年6 月1 日接任主委查看相關收據方得悉有
    上揭工程之情事（見本院卷(二)第22、24頁），衡情自無從於
    92年間即要求己○提出上開聲明書，兩者期間差距有3 年之
    久，顯見證人戊○○純就其記憶所為之證述，尚有錯置違誤
    之處，難以輕信；另證人戊○○先稱該聲明書乃己○當場在
    名流天廈大樓管委會簽名其上（見本院卷(二)第138 頁），惟
    丁○○卻證稱係由己○簽名後再交予管委會（見本院卷(二)第
    27頁），已有所齟齬，若依證人戊○○嗣後所稱該聲明書乃
    到名流天廈大樓中庭伊在場時由己○簽名，聲明書內容則是
    根據丁○○主委所述，要求伊繕打詮順公司是做什麼工程，
    金額是多少，何人要求多少回扣等，依照丁○○口述內容繕
    打而成，惟若未經他人告知，丁○○如何能得知工程、金額
    及回扣之詳情，此亦與丁○○所謂己○將被告收受回扣情形
    記明並簽名蓋章之證述（見本院卷(二)第27頁），以及己○證
    稱係由伊口述後由公司小姐繕打內容等情（見本院卷(二)第54
    頁），相互矛盾，此外衡情經丁○○口述後，證人戊○○係
    利用何處電腦繕打該聲明書，並未有所交代，如係己○公司
    內之電腦，竟未查證電腦資料，自與常理有悖，且先經丁○○口述、繕打再交付聲明書，如此周折，亦令人質疑；(3)至
    於己○所提出之「施工報告」內帳部分（見本院卷(二)第74至
    76頁），亦與一般所謂「內帳」帳目必然有收支、盈虧等之
    記載大相逕庭，顯有悖於常情，而證人戊○○及己○始終無
    法提出連續記載之帳冊，以供比對，基於此種電腦資料容有
    事後增刪修改之可能性，尚難與連續記載之帳冊等同視之；
    (4)從而，證人戊○○之證述及所謂施工報告，既有上述可議
    之處，依「罪證有疑，利於被告」之證據法則，自難據此率
    爾為被告不利之認定。
  (六)另92年12月16日現金支出傳票（見偵他卷第25頁），至多僅
    能證明於該日曾支付頭期工程款55,000元之事實，尚無從證
    明被告有收取回扣6,000 元之情事，亦難據此憑為被告涉有
    背信犯行之證明。
  (七)綜上所述，本件依公訴人所提之上開證據並不足以認定被告
    有何所指前開背信之犯行，此外公訴人復未能提出任何積極
    證據足資證明被告有何背信之事實，是公訴人認被告涉有背
    信之犯嫌，即無足夠之證據可資證明。
六、就被告被訴業務侵占部分：
  (一)訊據被告固供承曾有收取大眾電信公司因在名流天廈大樓16
    樓樓頂架設基地台所回饋之7 支PHS-J89 手機之事實，然堅
    詞否認有侵占該7 支PH S-J89手機之情事，並辯稱略以：因
    大眾電信公司原先只願給予名流天廈管委會2 支手機，該公
    司並稱此種手機在大樓基地台100 公尺內具有無線電功能，
    無須付費，因伊看上此一優點致力爭取，該公司才又多給6
    支手機，提供委員相互聯絡，該公司表示不能登記為名流大
    廈管委會名義，才以個人名義為手機持有人，伊並無意侵占
    手機供個人使用，其中1 支交給伊妻溫桂香使用，但溫桂香
    有幫大樓聯絡事務及繕打公告，必須使用手機聯絡，也有使
    用到伊家裡之印表機，1 支手機給組長乙○○使用，伊有事
    先言明要自行付費並盡量用於公務，伊自己使用1 支手機係
    因需開通試撥手機之用途，均非作為私用，因依慣例回饋手
    機是給委員個人，並未列入移交，現仍由伊使用並自行負擔
    費用，溫桂香那支手機因不好用，在93年8 月間已退租，因
    手機要搭配門號，就併同退還手機，且溫桂香是屋主，主委
    應是溫桂香，只因溫桂香在工作，才由伊處理大樓事務，手
    機開通才知所謂100 公尺係指平面，若不同樓層就不具無線
    電功能，因伊告知甲○○、吳靜芬此一缺點，其2 人就表示
    不要此一手機，又僅伊及甲○○、吳靜芬3 人有幫大樓做事
    ，其他委員伊就未詢問是否要使用手機等語（見本院卷(一)第
    16頁、本院卷(二)第27、33、158 、159 頁）。
  (二)按執行業務，縱使欠缺形式上之要件，但仍無礙於業務之性
    質（最高法院43年台上字第826 號判例要旨參稽），是縱使
    被告未具有名流公寓大廈區分所有人之身分，然被告既以自
    己之名義擔任該管委會之主委，並用自己之名義為核准、發
    文等名流天廈大樓之事務，各區分所有人及管委會委員皆同
    意或無異議，則被告為從事業務之人，應堪以認定，合先敘
    明。
  (三)有關被告自大眾電信公司收受8 之手機，除1 支（門號：00
    00000000號）交由乙○○作管理大樓事務上使用外，1 支（
    門號：0000000000號）交由被告妻溫桂香使用，其餘6 支（
    門號0000000000、0000000000、0000000000、0000000000、
    0000000000、0000000000等號）均登記於被告名下，除其中
    1 支門號為0000000000號由被告現仍繼續使用，1 支門號00
    00000000號仍在乙○○名下外，其餘6 支均於93年8 月13日
    退租之事實，業經被告供承在卷，核與上開偵查卷附PHS 超
    低電磁波設備場地租約、回饋方案同意書、手機轉讓同意書
    影本及大眾電信公司96年8 月20日（96）眾南字第052 號回
    函相符（見偵他卷第28、29、31頁、本院卷(一)第200 頁），
    上開事實，堪以認定。
  (四)證人丁○○於本院審理時固證稱：伊原不知悉大眾電信公司
    回饋8 支手機，曾詢問被告未獲明確答覆，在第14屆管委會
    成員於95年6 月1 日接任後，才開始追查手機下落，經查看
    相關合約得悉確有8 支手機，但不知內容、項目詳情，嗣經
    詢問甲○○等其他委員均未取得手機，乙○○雖取得1 支手
    機並登記在其名下，但係放置在辦公室，似僅打過1 次支付
    過1 元費用，就未再使用，目前7 支手機下落不明，且被告
    妻溫桂香並未擔任名流天廈管委會職務，亦未聽聞溫桂香曾
    幫管委會聯絡相關事務，竟也拿取手機，對此被告亦交代不
    清，管委會函詢大眾電信公司稱手機絕對不會回收，伊不知
    被告有無退租手機，故認為可能遭被告占為己有，管委會曾
    請被告歸還，但是被告卻稱並未拿取，管委會亦未表示回饋
    手機費用應由管委會支付，伊認為若全部第11屆委員都不欲
    使用回饋手機時，僅主任委員單獨申請使用回饋手機，此乃
    名流天廈管委會與大眾電信公司簽訂契約時，要求該公司所
    回饋所得致，當然屬於名流天廈大樓管委會之資產，前因不
    知有回饋手機而未加以追查，因而未列在名流天廈管委會交
    接資產等語（見本院卷(二)第23至27頁），惟查：證人丁○○
    之上開證述，就被告侵占手機之事，乃係證人丁○○詢問被
    告、甲○○及查看相關合約後所為之判斷（見本院卷(二)第24
    至26頁），是以上證人丁○○之主觀認知，乃證人之個人意
    見及推測之詞，尚難遽採為認定被告犯罪事實之證據。再證
    人丁○○既身兼告訴人代表人之身分，所為證述難免有以使
    被告受刑事訴追為目的之嫌，自須探究有無其他積極證據足
    以認定告訴人所言屬實。
  (五)被告使用上開手機主觀上並無不法所有之意圖，客觀上亦非
    該當業務侵占之行為：
    1.證人甲○○證稱：93年間有擔任名流天廈大樓管委會管理
      委員，該年間並有與大眾電信公司簽訂基地台合約，被告
      曾告知該公司有回饋手機乙事，被告有拿壹支手機給伊使
      用，遭伊拒絕，因伊覺得不需要，手機也不是伊所有之物
      ，沒有必要拿，據伊所知被告有問過吳靜芬是否要手機使
      用，「聽被告稱設基地台所以送10支手機給我們用，當時
      有看過名流天廈管委會與大眾電信公司簽訂之合約，現在
      已無印象，合約內容有經名流天廈大樓管委會討論過，伊
      並不知悉回饋手機項目為何，大眾電信公司回饋8 支手機
      ，伊不知悉手機如何使用，名流天廈大樓管委會亦未就大
      眾電信公司所回饋之8 支手機如何分配使用做討論。」等
      語（見本院卷(二)第17至20頁），足證就與大眾電信公司簽
      訂之基地台等合約內容確有經名流天廈管委會討論通過等
      情甚明（見本院卷(二)第18頁）。
    2.又依卷附大眾電信公司簽立之PHS 超低電磁波設備場地租
      約、回饋方案同意書及手機轉讓同意書（見偵他卷第28、
      29、31頁），觀諸該回饋方案合約第1 條上載明：該公司
      提供之手機予管委會使用，「並依管委會之通知函表彰其
      權利」等語（見偵他卷第29頁），可見確有將手機轉讓予
      管委會以外之人之可能，否則逕約明設於管委會名下即可
      ，而無待另函通知之必要，抑且確有上開手機轉讓同意書
      1 紙在卷可稽（見偵他卷第31頁），是被告依照管委會討
      論通過之合約行事，顯難認有刑事不法所有之意圖可言。
    3.而依證人乙○○於本院審理時對於有關上開手機之證述可
      明：(1)證人乙○○稱上開涉案手機SIM 卡是點死，不是活
      動的，當時手機要有住址才能辦等語（見本院卷(二)第30頁
      ），足證被告於93年8 月13日退租上開6 個門號時，確已
      併同退還6 支手機無疑；(2)又證人乙○○證稱被告妻溫桂
      香確曾幫忙繕打公告等語（見本院卷(二)第32頁），亦明被
      告所言溫桂香曾幫忙大樓事務乙節，尚非子虛，上開證述
      均堪為有利被告之認定；(3)至證人乙○○所稱手機為管委
      會資產，要列入交接乙節（見本院卷(二)第30、31頁），純
      係證人主觀臆測之詞，業經證人自承在卷（見本院卷(二)第
      30、31頁），並無實際經驗為其證詞之基礎，自無從為不
      利被告認定之證據，灼然甚明。
    4.參以證人吳靜芬於偵查中證稱：伊未持有大眾電信手機，
      當時被告有1 次在中庭要給伊，但伊是家庭主婦根本用不
      到，伊不知有幾支手機。被告有告知伊手機是大眾電信公
      司裝設基地台所回饋等語（見偵卷第28至32頁），可見被
      告所稱其主觀上認知該手機，應係提供予各委員及幫忙大
      樓事務者使用等語，應堪予採信。
  (六)至於公訴意旨雖認為上開8 支手機應發放予名流天廈管委會
    各委員云云，惟查就此並未舉證以實，參以依名流天廈第10
    屆管委會名冊所示（見偵卷第11頁，按被告乃第11屆主委）
    ，衡情於第11屆時委員應有12人之譜，並無每人逕行分配1
    支手機之可能，而證人甲○○亦於本院審理時證稱名流大廈
    管委會未就上開手機如何分配使用作何討論等語明確（見本
    院卷(二)第19、20頁），抑且被告亦確曾徵詢甲○○、吳靜芬
    等委員使用上開手機之意願，並分配乙○○1 支手機供其使
    用，嗣並退還其中6 支手機等情，足見被告既身為名流天廈
    管委會主委之職，衡諸常情對於上開手機，應有分配使用之
    權限，則其將大眾電信公司贈送之手機，除分配給大樓管理
    組長1 支，以及因擔任管委會主任委員而分配1 支外，因其
    他管理委員及幫忙大樓公務之被告妻溫桂香不欲使用手機，
    被告乃將所剩6 支手機退還大眾電信公司，被告使用上開手
    機主觀上顯無不法所有之意圖，客觀上亦難謂該當業務侵占
    之行為，是公訴人此部分之指訴，實有未合，尚難憑信。
  (七)綜上所述，本件依公訴人所提上開證據尚不足認定被告符合
    業務侵占不法所有意圖之犯罪構成要件，此外公訴人復未能
    提出任何積極證據足資證明被告有何業務侵占之犯意，抑且
    被告果若明知上開8 支手機為管委會所有而有侵占入己之犯
    意，豈會詢問其他委員需否拿取手機而毫不避諱，並將其中
    1 支手機交予乙○○並登記其名下，嗣並連同其妻溫桂香在
    內，早在93年8 月13日即退還大眾電信公司其中6 支手機，
    是公訴人認被告涉有業務侵占之犯嫌，顯與常理不符，亦無
    足夠之證據可資證明。
七、綜上所陳，本件檢察官所舉關於前揭被告背信、業務侵占等
    犯行所憑之證據，本院認均尚未達於通常一般之人均不致有
    所懷疑，而得確信其為真實之程度，依刑事訴訟制度「倘有
    懷疑，即從被告之利益為解釋」、「被告應被推定為無罪」
    之原則及「罪證有疑，利於被告」之證據法則，自不能以推
    測或擬制之方法，為被告有罪之認定。此外，本院復查無其
    他積極證據足資證明被告確有公訴人所指之背信、業務侵占
    等犯行，揆諸前開法條規定及判例意旨，本件不能證明被告
    犯罪，即難遽為被告不利之認定，自應諭知被告為無罪之判
    決，以昭審慎。
八、末按法院不得就未經起訴之犯罪審判，刑事訴訟法第268 條
    定有明文；至於同法第267 條雖亦規定：「檢察官就犯罪事
    實一部起訴者，其效力及於全部」，然此係指檢察官起訴部
    分確屬構成犯罪，而他部分之犯罪事實因想像競合犯等裁判
    上一罪關係，基於審判不可分之原則，亦應併予審判之意。
    若檢察官起訴部分並不構成犯罪，自與其他部分無裁判上一
    罪關係之可言，未經起訴，法院不得併予審判。查本件公訴
    人起訴部分既經本院為無罪之諭知，則檢察官於起訴書併敘
    明被告利用擔任名流天廈管委會主任委員要求案外人江明忠
    以提高工程款方式給予回扣金之背信行為，雖罪嫌不足，然
    與上揭背信罪犯行有裁判上一罪關係部分，即與本件無裁判
    上一罪之關係可言，未經起訴，本院不得加以審理；另被告
    主觀上既無不法所有之意圖，自無就上揭手機另論列背信犯
    行之必要；至於被告將原應提供予管委會使用之手機，逕以
    管委會之名義轉讓予自己或他人，是否涉及違反管委會內部
    規約等民事糾葛，尚不在本件刑事案件之審酌範圍，均併此
    敘明。
據上論斷，應依刑事訴訟法第301 條第1 項，判決如主文。
本案經檢察官丙○○到庭執行職務。
中    華    民    國    97    年    4     月    2     日
                  刑事第十七庭  審判長法  官  洪能超
                                      法  官  王俊彥
                                      法  官  林建鼎
以上正本證明與原本無異。
如不服本判決應於收受本判決後10日內向本院提出上訴書狀，其
未敘述上訴理由者，並得於提起上訴後10日內向本院補提理由書
狀（均須按他造當事人之人數附繕本。）「切勿逕送上級法院」
告訴人或被害人對於判決如有不服具備理由請求檢察官上訴者，
其上訴期間之計算係以檢察官收受判決正本之日期為準。
中    華    民    國    97    年    4     月    2     日
                                      書記官  林秀敏


司法院資訊處製作；財團法人民間司法改革基金會備份。
